【裁判字號】    91,訴,2351
【裁判日期】    921009
【裁判案由】    新型專利異議
【裁判全文】
臺北高等行政法院判決                            九十一年度訴字第二三五一號
                              .
    原      告  甲○○
    訴訟代理人  戊○○
    複 代理 人  丁○○
    被      告  經濟部智慧財產局
    代  表  人  蔡練生（局長）住同右
    訴訟代理人  己○○
                丙○○
    參  加  人  乙○○
右當事人間因新型專利異議事件，原告不服經濟部中華民國九十一年四月十九日經訴
字第０九一０六一０八五七０號訴願決定，提起行政訴訟，並經本院裁定命參加人獨
立參加被告之訴訟。本院判決如左：
    主  文
原告之訴駁回。
訴訟費用由原告負擔。
    事  實
一、事實概要：緣原告前於民國（下同）八十九年四月七日以「脫壓止逆裝置結構改
    良」向被告申請新型專利，經編為第00000000號審查，准予專利（下稱
    系爭案）。公告期間，參加人以其違反專利法第九十八條第二項之規定，檢具異
    議證據為八十二年六月一日公告第00000000號「改良之潤滑系統之脫壓
    兼調壓裝置」新型專利案（下稱引證案），對之提起異議，案經被告審查，於九
    十年十二月二十一日以（九○）智專三（三）○五○一八字第○九○八九○○二
    五○六號專利異議審定書為異議成立，應不予專利之處分。原告不服，提起訴願
    ，經遭駁回，遂向本院提起本件行政訴訟。
二、兩造聲明：
  (一)原告聲明求為判決：訴願決定及原處分均撤銷。
  (二)被告及參加人聲明求為判決：駁回原告之訴。
三、兩造之爭點：
    引證案是否足以證明系爭案不具進步性？
甲、原告主張之理由：
一、首先，針對訴願決定書提出『系爭案連結件之增設，並無功效之增進』、『系爭
    案僅為截取引證案之部分構造』之說法，非但原告無法接受，且訴願審議委員的
    看法也未遵循經濟部出版之專利審查基準所載述之規定，實令原告無所適從。
    在經濟部所出版之專利審查基準第2-2-21頁內容中述及：（三）判定新型不具進
    步性時，原則上審查委員應引證具體的即有之技術、知識資料．．。、（六）新
    型在市場上之成功，如係因新型之技術特徵本身直接所獲得者，可作為進步性之
    有利事證之一。
    由上述內容可知，系爭案與引證案之間的『連結件結構』、『系爭案本體為獨立
    構件』係二案最大的爭執處，但是在訴願決定書中卻並未提出相同上述二特徵的
    具體技術、知識資料，而僅以技術手段並非完全相同的引證案為唯一證據，並一
    再提及系爭案僅為截取引證案之部分構造，事實上，新技術手段並非新型專利之
    必要條件，知名的改制前最高行政法院四九九號判決書亦呈述：「．．．新型專
    利所應用之手段，縱令在原理上並非前所未有之創新，而係習用技術；若其空間
    型態係屬創新，並能產生某一新作用或增進該物品某種功效時，即符合新型專利
    之要件。」，故尋釋法意可知，凡運用創新空間型態而能提高功能或效用之創作
    ，即使是習用物品之改良，或是習用技術手段之運用，仍然符合專利要件，均可
    歸納在新型專利範圍之內。
    另一方面，新功效比較是屬於進步性的判定方式，故任何利用相同技術的專利，
    只要其具有與眾不同的結構組成形態，並且產生新功效，便可以獲致專利權；由
    於上述原因，原告對於訴願決定書提出『連結件無功效增進』、『系爭案僅為截
    取引證案之部分構造』作為審議之理由無法認同，特別是訴願決定書中並未針對
    連結件實際產生的不同功效進行比較，也未針對系爭案本體設計成獨立構件的不
    同功能處進行解讀，即斷言系爭案結構與引證案結構實質相同，如此輕率的審議
    決定，不但具有若干違誤，且將損及原告之權利。
二、參系爭案與引證案之作動比較圖，可清楚見到系爭案及引證案的開關作動，更可
    以藉此明顯區分出二案不同之處。以下說明系爭案與引證案之特徵結構、功效差
    異，以證明系爭案仍具進步性：
  (一)系爭案具有的『連結件』在引證案中根本未見，被告又怎可在未提出其他証據的
    情況正認為二案結構實質相同？且被告根本未對訴願內容所提出的功效進行詳細
    評估；如今，訴願決定書在亳無實質證據與分析之下，卻指稱『連結件無功效增
    進』，實與專利法精神有所違誤。
  (二)在系爭案訴願理由中特別提出『該連結件（33）與該彈簧（34）搭配後，會在該
    閥體（30）及該進油口（22）之間形成導引支撐該閥體（30）滑動的結構，故系
    爭案供油及脫壓作動均精確而穩定。』，由上可知系爭案的連結件（33）確實具
    有穩定支撐閥體（30）滑動的功效（確保直線往復位移）；反觀引證案的菇狀頭
    （22）僅在一端靠抵彈簧（23）、另一端則活動靠抵洩油孔（24），該菇狀頭（
    22）週側又必須讓空氣流通，試問該菇狀頭（22）在作動並無任何穩定支撐的狀
    態下，怎能達成相同系爭案的穩定效果？事實上該菇狀頭（22）在往復位移時應
    會不斷晃動旋擺；故吾人明顯可以確認二案在作動穩定效果上並不相同，而且引
    證案菇狀頭（22）在左右推力並不一致（空氣係不穩定流體）的狀態下，被告又
    何以證明其菇狀頭（22）不會在內部偏移、卡堵；因此，系爭案連結件（33）產
    生之穩定、支撐滑移效果確在引證案之上，因此，訴願決定書直接以『連結件無
    功效增進』為由核駁系爭案，實難令人甘服。
  (三)其次，針對訴願決定書中提及系爭案僅為截取引證案之部分構造，原告在此需先
    說明，系爭案訴願理由中對於『系爭案本體為獨立構件』的功效已作許多證述，
    但被告機關卻僅針對二案相同的局部元件進行比對（甚至未作相異元件比對），
    完全忽略二案構件整體組態上的不同，原告在此必須強調的是，系爭案將『本體
    組態製為獨立構件』的方式確實是業者不斷力求改善的重要功效，如今，原告開
    發之創新結構組態能脫離一般習用產品的死板運用範圍，如起訴狀附件九所示，
    系爭案獨立構件僅是單純組裝在管道之內，且系爭案能輕易裝設於任何機械的預
    設管道中或直接兩端接線單獨使用，更具有能輕易更換、更新的特色，反觀附件
    九的引證案圖示，可以清楚見到其結構必需一體製設在整體機具的不同位置上，
    非但無法變換使用，更沒有更新的可能；故系爭案組態製為獨立構件確實具有創
    新功效，並且早已在市場上獲致良好的迴響，可見系爭案結構組態產生的功效已
    造成市場上的成功，也是系爭案具有進步性的有利證明。
  (四)系爭案與引證案有二種不同構造設計的分歧部（25），而且在系爭案說明書中已
    清楚述明該分歧部（25）能夠輕易更換改變，也能藉此產生出完全不同的流體分
    歧效果，故系爭案分歧部（25）的功效確如系爭案答辯書中所述：『被異議案．
    ．．列舉有兩種實施狀態．．．其主要係透過改變本體內部的分歧部結構型態而
    達成。』，因此，原告早已在起訴前提出分歧部（25）在結構、功效上的不同，
    但是在被告的忽略下完全未見原審查委員詳究，事實上，系爭案可以利用分歧部
    （25）的套換改變，而直接讓供油及洩油通道方向改變，更讓系爭案結構得以符
    合水平設置或垂直設置的不同實際需求；由上可知系爭案確具諸多新穎結構，且
    能產生引證案所未具的多種功效，懇請  鈞院能予再加詳究。
    綜上內容，若是依照二案申請專利範圍述及之相異元件、組態、功效一一連結比
    對，則二案元件、組態、功效皆不相同，但令人不解的是，原審議委員僅比對二
    案相同結構部分，對於二案相異之結構、組態、功效完全未加詳細比對（特別是
    該連結件、該分歧部元件與系爭案本體組態），在此不平衡比對之下，難怪被告
    會認為系爭案是由引證案局部截取而成者，而上述審查方式實非可取。
三、綜合前述，訴願決定中主要認為系爭案結構、技術與引證案實質相同，且認為系
    爭案的連結件毫無功效可言；但是，本案原告已在上述說明中清楚載明系爭案的
    可專利事實，如今，訴願決定的判斷方式已違背專利法的精神，被告、訴願機關
    所做處分與決定，顯與事實不合而有重新審酌之必要，請判決撤銷原決定，並責
    令被告核准系爭案之專利權。
乙、被告主張之理由：
一、原告起訴略以，引證案並未揭露系爭案連結件（33）之構件，系爭案連結件有穩
    定支撐閥體（30）滑動的功效，引證案菇狀頭（22）往復位移時會不斷晃動旋擺
    ，有偏移、卡堵之缺失；系爭案分歧部（25）和引證案脫壓桿（21）兩者構件不
    同，系爭案可利用分歧部（25）之套換改變，而直接讓供油及洩油通道方向改變
    ，可水平或垂直設置，其進步性；系爭案整體構件組態和引證案不同，系爭案本
    體組態為獨立構件可輕易更換，具進步性。惟查系爭案進油口（22）、彈簧（34
    ）、閥體（30）、供油通道（23）、分歧部（25）上之洩油通道（24）等和引證
    案進油孔（16）、彈簧（23）、菇狀頭（22）、油孔（17）、脫壓桿（21）上洩
    油孔（24）等兩者之主要構件、脫壓止逆之技術手段實質相同（詳見異議審定書
    理由四），系爭案連結件（33）僅為引證案階梯狀脫壓閥孔（15）之簡單轉用，
    引證案圖（三）、（四）彈簧（23）受階梯狀小徑端支撐定位，菇狀頭頂部則完
    全置入階梯狀孔大徑端內，引證案彈簧、菇狀頭（22）並無偏離之虞，系爭案連
    結件（33）和閥體（30）結合端（32）結合（兩者間如圖三、四所示具有間隙）
    ，連結件（33）（及閥體30）滑動時反易偏移、卡堵，系爭案連結件（33）之增
    設，並無功效之增進；系爭案分歧部（25）上之洩油通道（24）和引證案脫壓桿
    （21）上之洩油孔（24）兩者構件及作動方式實質相同；系爭案整體構造及技術
    手段和引證案圖（三）、（四）所揭露者實質相同，系爭案僅為截取引證案之部
    分構造，難謂具進步性。
二、綜上所述，被告原處分並無違法，請駁回原告之訴。
丙、參加人主張之理由：
一、按，關於系爭案提出論點有三：
  (一)如系爭案第四圖所示，原告認為系爭案進行脫壓時，位於管路41中多餘之油料將
    經由供油通道23流入本體20，油料之壓力將克服彈簧34之彈力，迫使閥體30連同
    連結件33一起移動，此時，該閥體30之抵面36脫離洩油通道24，油料即可流入該
    洩油通道24中進行脫壓，原告強調，由於該閥體30係與該連結件33結合在一起，
    故當油料利用其壓力推移該閥體30時，該閥體30不會產生偏斜現象，並稱引證案
    中當油孔17中油液回流時，將衝擊菇狀頭22而使其偏斜，故系爭案具有增進功效
    。
  (二)系爭案之分歧部25元件可依需要置換，如第三圖與第六圖所示，製造上較具彈性
    。
  (三)系爭案結構具有脫壓止逆功能，而引證案僅具有脫壓功能。
二、參加人認為原告所持論點似有偏頗或誤解之嫌，故針對前述論點提出說明如下：
  (一)引證案之菇狀頭不會偏斜
    按，著名之巴斯卡原理 (Pascal's law)稱：「密閉在容器內之液體，某一部分
    受到壓力時，必向各方向傳達，而且傳至各部分的壓力強度都是一樣大小」，因
    此，於引證案中，當油孔17中油液回流時，其施加至菇狀頭22上任何一點之壓力
    是完全相同的，並不會如原告所稱，因壓力不均而造成菇狀頭22之偏斜，如第四
    圖所示。原告之所以會有此見解，應是僅從圖面作二維的思考，未考慮到液壓物
    理的原理，才會有此錯誤認知。另根據多年之實際製造經驗，亦未發現有菇狀頭
    歪斜之現象。
  (二)系爭案分歧部之置換僅係設計上之選擇
    仔細觀察系爭案第三圖及第六圖中分歧部25，可以很容易發現：供油時，油液均
    需通過該分歧部25之周緣到達供油通道23；脫壓時，油液則均通過該分歧部25之
    中央到達洩油通道24，因此，此種元件之簡易變化僅為一種設計上之選擇，乃任
    何熟習該項技藝者所能輕易思及者，並非應准予專利之標的；況且，系爭案之申
    請專利範圍中，除界定「該供油通道與洩油通道間係藉由一分歧部相區隔」外，
    並未針對分歧部之結構有其他敘述，是知原告當初申請專利時，分歧部之結構變
    化並非欲申請專利保護之範圍，原告於此階段提出此爭點，似有模糊問題焦點造
    成誤導之嫌。
三、引證案同樣具有止逆之功能
    引證案之結構雖以「脫壓裝置」名之，然其結構本身即具有止逆效果，如說明書
    第八頁第二至八行所述：「當馬達暫停，進油口（16）之壓力消失，則各供油點
    剩餘之液壓便會回流衝擊該菇狀頭（22）之環端（25），促進其外徑擴張而堵住
    階梯狀圓孔，並因受壓而前進頂壓彈簧（23），如第六圖所示．．．」，其中，
    該菇狀頭22之環端25外徑擴張而堵住階梯狀圓孔，即可避免油液往進油口16回流
    ，具有所謂之止逆功能，因此，雖然引證案與系爭案之名稱不同，然結構原理相
    同，甚至引證案利用較少之元件即可達成與系爭案相同之功效。
四、綜上所述，系爭案與引證案相較，其使用較多之元件卻無法達成功效上之增進，
    其不具進步性專利要件之理甚明。
    理  由
壹、程序方面：
    本件被告之代表人原為陳明邦，九十一年九月九日變更為蔡練生，茲由其具狀聲
    明承受訴訟，核無不合，應予准許，先為明。
貳、實體方面：
一、按凡對物品之形狀、構造或裝置之創作或改良，而可供產業上利用，且無欠缺新
    穎性之情事者，得依法申請取得新型專利，固為系爭專利核准時專利法第九十七
    條暨第九十八條第一項所明定。惟其新型如「係運用申請前既有之技術或知識，
    而為熟習該項技術者所能輕易完成且未能增進功效時」，即欠缺進步性時，仍不
    得申請取得新型專利，復為同法第九十八條第二項所明定。
二、查本件系爭第00000000號「脫壓止逆裝置結構改良」新型專利案，主要
    係包括一本體，其內成型有設置空間，並藉供油通道、洩油通道及進油口與外界
    相連通，該供油通道與洩油道間係藉一分歧部相區隔；一閥體，係外表面呈具有
    錐形面之撓性結構，其一端與一連結件相結合，並藉連結件另端與一彈簧相靠抵
    後設於設置空間內，一套合件係靠抵於彈簧之另端，而設於本體其進油口端部；
    閥體另端端面上成型有一抵面，且於抵面周側凹設有環槽，該抵面受彈簧彈力推
    抵，而與洩油通道端部相緊密靠合者。參加人所提異議證據為八十二年六月一日
    公告第00000000號「改良之潤滑系統之脫壓兼調壓裝置」新型專利案（
    即引證案）。被告以系爭案申請專利範圍之構造特徵及技術手段已為引證案圖（
    三）、（四）所揭露，系爭案部分元件之改變為熟習該項技術者所能輕易完成且
    未能增進功效，不具進步性；另系爭案申請專利範圍第二項「連結件之表面凹設
    有流通槽」之附屬特徵，僅為習知技藝之運用，且為熟習該項技術者所能輕易完
    成者，其功效亦為可預期者，故引證案可證明系爭案不具進步性，乃為異議成立
    ，應不予專利之處分。原告不服，循序提起訴願及行政訴訟，主張系爭案彈簧及
    連結件之配合，閥體在供油及脫壓之往復運作過程中穩定位移，作動精確穩定，
    而引證案則透過階梯狀之脫壓閥孔，作為彈簧及菇狀頭之定位結構，菇狀頭之定
    位作動無法確實，彈簧及菇狀頭有偏離之虞；又系爭案設置有分歧部，可搭配水
    平或垂直設置，而引證案並無分歧部之設置，兩者結構型態作動方式不同；且系
    爭案本體為體積較小之獨立構件，可輕易更換，組配於預定管路內，而引證案體
    積龐大無法單獨使用，系爭案確具可專利性云云。
三、本院查：
  (一)引證案之閥體（10）設有進油孔（16）、階梯狀脫壓閥孔（15）、油孔（17）（
    12）、第一調壓閥孔（11）、洩油孔（13），第二調壓閥孔（18）和第一調壓閥
    孔（11）、脫壓閥孔（15）及出油孔（14）相串接，其下設洩油孔（19）﹔脫壓
    裝置（20）包含脫壓桿（21）、菇狀頭（22）、彈簧（23）、脫壓桿（21）軸心
    設洩油孔（24）﹔調壓裝置（30）具有壓掣組件（31）及調整組件（32）；藉脫
    壓裝置之菇狀頭逆止作用可於馬達汞浦停止轉動時促使管路中剩餘之液壓經由脫
    壓桿之洩油口排出而完成脫壓目的，並藉由調整裝置來調設油壓上限壓力值，進
    而保護管路中之油壓零件不受壓力超載而導致損壞者（參見引證案專利說明書及
    其圖示）。系爭案與引證案比較，可知系爭案進油口（22）、彈簧（34）、閥體
    （30）、供油通道（23）、分歧部（25）上之洩油通道（24）和引證案進油孔（
    16）、彈簧（23）、菇狀頭（22）、油孔（17）、脫壓桿（21）上洩油孔（24）
    之主要構件實質相同，系爭案脫壓時釋出之油量受到管路壓力推開閥體，洩壓至
    彈簧壓力平衡時，反彈閥體達到止逆效果，和引證案藉菇狀頭（22）、彈簧（23
    ）之止逆作用，兩者脫壓止逆之技術手段實質相同，系爭案整體構造及技術手段
    和引證案之證據一圖（三）、（四）所揭露者實質相同，系爭案連結件（33）僅
    為引證案階梯狀脫壓閥孔（15）之簡單轉用，為熟習該項技術者所能輕易完成且
    未增進功效，不具進步性。
  (二)引證案圖（三）、（四）彈簧（23）受階梯狀孔小徑端支撐定位，菇狀頭頂部則
    完全置入於階梯狀孔大徑端內，引證案彈簧、菇狀頭（22）並無偏離之虞，系爭
    案連結件（33）和閥體（30）結合端（32）結合，兩者間如系爭案圖三、四、六
    、七所示具有間隙，連結件（33）及閥體（30）滑動時反易偏移、卡堵，故系爭
    案連結件（33）之增設，並無功效之增進；系爭案分歧部（25）上之洩油通道（
    24）和引證案脫壓桿（21）上之洩油孔（24）相比較，兩者構件及作動方式實質
    相同。系爭案整體構造及技術手段和引證案圖（三）、（四）所揭露者實質相同
    ，系爭案僅為截取引證案之部分構造（脫壓裝置），並將引證案脫壓桿（21）之
    菇狀頭（22）削平，此形狀之簡易變化，難謂具進步性。
  (三)依巴斯卡原理 (Pascal's law)：「密閉在容器內之液體，某一部分受到壓力時
    ，必向各方向傳達，而且傳至各部分的壓力強度都是一樣大小」，因此，於引證
    案中，當油孔17中油液回流時，其施加至菇狀頭22上任何一點之壓力是完全相同
    的，並不會如原告所稱，因壓力不均而造成菇狀頭22之偏斜。
  (四)觀察系爭案第三圖及第六圖中分歧部25，可以發現：供油時，油液均需通過該分
    歧部25之周緣到達供油通道23；脫壓時，油液則均通過該分歧部25之中央到達洩
    油通道24，因此，此種元件之簡易變化僅為一種設計上之選擇，乃任何熟習該項
    技藝者所能輕易思及者；況且，系爭案之申請專利範圍中，除界定「該供油通道
    與洩油通道間係藉由一分歧部相區隔」外，並未針對分歧部之結構有其他敘述，
    是知原告當初申請專利時，分歧部之結構變化並非欲申請專利保護之範圍。
  (五)引證案之結構雖以「脫壓裝置」名之，然其結構本身即具有止逆效果，如說明書
    第八頁第二至八行所述：「當馬達暫停，進油口（16）之壓力消失，則各供油點
    剩餘之液壓便會回流衝擊該菇狀頭（22）之環端（25），促進其外徑擴張而堵住
    階梯狀圓孔，並因受壓而前進頂壓彈簧（23），如第六圖所示．．．」，其中菇
    狀頭22之環端25外徑擴張而堵住階梯狀圓孔，即可避免油液往進油口16回流，具
    有所謂之止逆功能，因此，雖然引證案與系爭案之名稱不同，然結構原理相同，
    甚至引證案利用較少之元件即可達成與系爭案相同之功效。
四、綜上所述，系爭案與引證案比較，固具新穎性，但仍係運用申請前既有之技術或
    知識，而為熟習該項技術者所能輕易完成且未能增進功效，故難認具進步性。從
    而，被告認系爭案有違其核准審定時專利法第九十八條第二項之規定，不具進步
    性，所為本件異議成立，應不予專利之處分，於法並無不合，訴願決定予以維持
    ，亦無違誤，原告起訴意旨，仍執前詞及個人主觀之見解，請求撤銷訴願決定及
    原處分，為無理由，應予駁回。
據上論結，本件原告之訴為無理由，爰依行政訴訟法第九十八條第三項前段，判決如
主文。
中    華    民    國    九十二      年      十      月        九        日
                                  臺北高等行政法院  第三庭
                                            審判長  法  官  姜素娥
                                                    法  官  陳國成
                                                    法  官  林文舟
右為正本係照原本作成。
如不服本判決，應於送達後二十日內，向本院提出上訴狀並表明上訴理由，如於本判
決宣示後送達前提起上訴者，應於判決送達後二十日內補提上訴理由書（須按他造人
數附繕本）。
中    華    民    國    九十二      年      十      月        九        日
                                                    書記官  余淑芬


司法院資訊處製作；財團法人民間司法改革基金會備份。
